臺灣高雄地方法院民事判決
108年度訴字第1662號
原      告  中國信託商業銀行股份有限公司

法定代理人  利明献  
訴訟代理人  吳熾松  
            陸政宏  
            林意惠  

被      告  劉淑惠  
訴訟代理人  李建宏律師
被      告  劉炎宗  
訴訟代理人  王建元律師
上列當事人間請求撤銷買賣行為等事件，本院於民國111年9月29
日言詞辯論終結，判決如下：
　　主      文
原告之訴駁回。
訴訟費用由原告負擔。
　　事實及理由
壹、程序事項：
一、按當事人其代理權消滅者，訴訟程序在有法定代理人承受其
    訴訟以前當然停止；聲明承受訴訟，應提出書狀於受訴法院
    ，由法院送達於他造，民事訴訟法第170 條、第176 條分別
    定有明文。本件原告之法定代理人原為童兆勤，嗣由利明献
    接任之，有變更登記表附卷可稽（見本院108年度審訴字第1
    378號卷【下稱審訴卷】第137頁至第140頁），而利明献已
    具狀聲明承受訴訟（見審訴卷第135頁、第145頁至第147頁
    ），應予准許。  
二、次按訴狀送達後，原告不得將原訴變更或追加他訴。但不甚
    礙被告之防禦及訴訟之終結者，不在此限，民事訴訟法第25
    5條第1項第7款定有明文，經查：
　㈠原告起訴時原請求：「⒈被告間就附表所示之不動產（下稱系
    爭不動產）於民國108年3月28日所為之買賣行為，並於108
    年5月17日之所有權移轉登記行為（下稱系爭行為），應予
    撤銷。⒉被告劉淑惠以買賣為登記原因向高雄市大寮地政事
    務所以108年寮地字第014880號收件字號所辦理之所有權移
    轉登記（下稱系爭登記）予以塗銷，並回復登記為被告劉炎
    宗所有。」（見審訴卷第11頁）。
　㈡嗣變更請求為：⒈先位聲明：「⑴確認被告間就系爭不動產所
    為系爭行為無效。⑵劉淑惠應將系爭不動產所為之系爭登記
    予以塗銷，並回復登記為劉炎宗所有。」⒉備位聲明：「⑴被
    告間就系爭不動產所為系爭行為應予撤銷。⑵劉淑惠應將系
    爭不動產所為之系爭登記予以塗銷，並回復登記為劉炎宗所
    有。」（見本院卷二第236頁至第237頁），考量原告進行訴
    追加之際，證據調查程序尚未完竣，准許追加有利於發見真
    實、擴大解決紛爭效能，不甚礙被告之防禦及訴訟之終結，
    故此部分之變更，自應准許。
貳、實體事項：
一、原告主張：
　㈠訴外人祥義皮革股份有限公司（下稱祥義公司）於104年12月
    24日邀同訴外人林有與劉炎宗任連帶保證人，與原告簽立銀
    行授信綜合額度契約，並陸續申請開發信用狀及借款，惟未
    依約還款，劉炎宗當代負履行責任。
　㈡又劉淑惠為劉炎宗與林有之獨生女，擔任祥義公司會計，並
    無資力以新臺幣（下未標註幣別者均同）800萬元購買系爭
    不動產，且無購買前開不動產之必要，況被告於買賣契約中
    ，已約定若系爭不動產具他項權利登記，應於108年4月30日
    前辦理塗銷，惟劉炎宗逾期未塗銷，劉淑惠竟未請求劉炎宗
    負違約責任，顯見系爭行為屬通謀虛偽意思表示當屬無效。
    縱認有效，亦屬詐害債權之行為，故先位依民法第87條、第
    242條、備位依民法第244條第2項、第4項提起本件訴訟，並
    聲明：如變更後之聲明。
二、被告則以：
　㈠劉炎宗曾贈與部分附表編號2之坐落基地予劉淑惠，為利統合
    使用，故劉淑惠以其位於小琉球之不動產為擔保品，向銀行
    單位貸款並向劉炎宗購買系爭不動產，考量買賣價金均已實
    際支付完畢，目前該不動產亦為劉淑惠實際出租收益，難認
    系爭行為屬通謀虛偽意思表示。
　㈡況劉淑惠僅為祥義公司業務助理，無從知悉祥義公司與劉炎
    宗之財務狀況，另被告進行系爭行為時，祥義公司仍有正常
    還款予原告，且依劉炎宗之資產，亦足以清償對原告之債務
    ，難認劉淑惠明知系爭行為屬詐害債權行為，原告自不得行
    使撤銷權等語以為抗辯。並聲明：原告之訴駁回。
三、兩造不爭執事項（見本院卷一第504頁、本院卷三第38頁）
    ：
　㈠劉炎宗為劉淑惠之父親。
　㈡劉炎宗於108年3月28日起至108年5月17日（下稱系爭期間）
    止擔任祥義公司負責人，劉淑惠於前開期間亦任職於祥義公
    司（至劉淑惠之任職內容雙方仍有爭議）。
　㈢劉炎宗於108年3月28日曾以800萬元將系爭不動產出售予劉淑
    惠，劉淑惠已於108年3月28日交付800萬元予劉炎宗。
　㈣劉炎宗於108年5月17日以買賣為登記原因，將系爭不動產移
    轉登記予劉淑惠。
　㈤就不爭執事項第三項之債權行為、不爭執事項第四項之物權
    行為均屬真正有效之行為（嗣後原告欲撤銷此不爭執事項，
    該等撤銷效力詳後述）。
　㈥祥義公司曾邀同劉炎宗、林有於104年12月24日與原告簽立銀
    行授信綜合額度契約，並陸續申請開發信用狀及借款，至本
    院108年度重訴字第160號清償債務事件（下稱160號案）於1
    08年10月29日言詞辯論終結時，尚有本金16,594,058元、美
    金43,875元未為清償。
　㈦原告對祥義公司於108年3月28日之債權為10,256,207元、美
    金43,875元（相當於1,355,781元）。
　㈧原告對祥義公司於108年5月17日之債權為13,972,637元、美
    金43,875元（相當於1,355,781元）。　
四、得心證之理由：
　㈠原告提起先位聲明部分是否具確認利益？
　　按確認法律關係之訴，非原告有即受確認判決之法律上利益
    者，不得提起，民事訴訟法第247條第1項前段定有明文。該
    條所謂「即受確認判決之法律上利益」，係指因法律關係之
    存否不明確，致原告私法上之地位有受侵害之危險，而此項
    危險得以對於被告之確認判決除去者而言（最高法院98年度
    台上字第2277號民事判決意旨參照）。又系爭行為是否有效
    ，將對劉炎宗責任財產範圍及原告債權實現可能性有所影響
    ，雙方就等行為之效力主張互異，堪認原告於私法上之地位
    有受侵害之危險，但得藉由確認判決除去之，故原告提起先
    位之訴部分，實具確認利益。
　㈡系爭行為是否屬通謀虛偽意思表示之行為？
　　⒈按當事人對於他造主張之事實，或對於法官整理協議之不
      爭執事項，於言詞辯論或準備程序積極而明確的表示沒有
      意見，性質上應屬民事訴訟法第279條第1項所規定之自認
      ，在未經自認人依同條第3項規定合法撤銷前，法院不得
      為與其自認之事實相反之認定（最高法院111年度台上字
      第1605號判決意旨參照）。
　　⒉經查，原告於109年10月19日言詞辯論期日，已不爭執系爭
      行為屬有效行為（見本院卷一第503頁至第505頁），又原
      告後稱因實務上，鮮少有子女出資購買父母房產，且系爭
      不動產屬家族企業使用，買賣契約特意約定劉炎宗可使用
      系爭不動產至109年12月31日，亦難認劉淑惠有購買必要
      ，另依劉淑惠自承為業務人員，應無資力以現金800萬元
      購買系爭不動產，如被告無法提出合理金流，即應屬不實
      之脫產行為（見本院卷二第183頁、第239頁），故欲撤銷
      前開自認，惟為被告所不同意（見本院卷二第239頁），
      則原告依法僅於其所不爭執之事項與事實不符之際，始得
      合法撤銷自認。
　　⒊另按第三人主張表意人與相對人通謀而為虛偽意思表示者
      ，該第三人應就其所主張有利於己之此項積極事實負舉證
      之責。又民事訴訟如係由原告主張權利者，應先由原告負
      舉證之責，若原告先不能舉證，以證實自己主張之事實為
      真實，則被告就其抗辯之事實即令不能舉證，或其所舉證
      據尚有疵累，亦應駁回原告之請求（最高法院100年度台
      上字第415號判決意旨參照），則原告亦應就系爭行為確
      屬通謀虛偽意思表示行為，負舉證責任。
　　⒋經查，被告於108年3月間簽訂買賣契約，約定由劉淑惠以8
      00萬元購買劉炎宗名下之系爭不動產，有不動產買賣契約
      書在卷可憑（下稱系爭契約，見本院卷一第15頁至第17頁
      ）；又劉淑惠業依系爭契約第3條，於締約後3日內自其設
      於訴外人合作金庫商業銀行股份有限公司仁美分行帳戶（
      下稱劉淑惠合作商銀帳戶，帳號詳見本院卷一第19頁）匯
      款800萬元至劉炎宗設於訴外人第一商業銀行股份有限公
      司鳳山分行帳戶（下稱劉炎宗第一商銀帳戶，帳號詳見本
      院卷一第45頁），亦有前開帳戶封面、內頁影本、匯款單
      、存摺存款客戶歷史交易明細表在卷可查（見本院卷一第
      19頁至第21頁、第45頁），可認劉淑惠已交付買賣價金予
      劉炎宗。
　　⒌而劉淑惠主張其購買系爭不動產之資金來源包含存款，另
      有以其名下小琉球之土地作為擔保，另向農會商借之貸款
      ，是觀劉淑惠於他案提出之琉球鄉相埔段850、1074-4地
      號之土地一類謄本，可見劉淑惠於締約前3年之105年6月1
      3日，就因夫妻贈與獲得前開土地，且於締結系爭契約前
      之108年3月21日，始設定擔保債權為1,000萬元之最高限
      額抵押權予屏東縣琉球鄉農會，併查劉淑惠合作商銀帳戶
      存摺內頁，可見貸款撥入劉淑惠合作商銀帳戶後，劉淑惠
      始將此等款項匯入劉炎宗第一商銀帳戶（見本院109年度
      訴字第958號影卷【下稱958案影卷】第95頁至第96頁），
      可認劉淑惠所述獲取購買資金之來源，當屬可信。併查劉
      淑惠於106年所得為70萬餘元、財產為1900餘萬元，107年
      之所得為42萬餘元、財產為1,900餘萬元，有其106、107
      年稅務電子閘門財產所得調件明細表在卷可查（見本院個
      資卷第1頁至第6頁），可認劉淑惠也確實具有以800萬元
      購買系爭不動產之資力。且依他案調取劉炎宗第一商銀帳
      戶收受買賣款項後之交易明細，既無法看出劉炎宗有將收
      受之買賣價金匯回或取出交付劉淑惠之情（見958案影卷
      第301頁至第302頁），依據原告現行之舉證，本院無從認
      定被告間之買賣金流為虛假。
　　⒍又系爭契約雖於第7條約定「買賣標的物如有他項權利設定
      登記者限於108年4月30日前辦理塗銷登記，逾期未辦理他
      項權利塗銷登記賣方應負違約之責。」（見本院卷一第16
      頁），而108年8月16日列印之系爭不動產公務用謄本，該
      不動產確實仍有債務人為劉炎宗、林有、祥義公司，共同
      以系爭不動產、高雄市○○區○○○段000000○000000○0000○地
      號及同區段2065建號建物為擔保，分別於98年5月27日、1
      02年7月17日設定最高限額抵押權予合作商銀之記載（見
      審訴卷第87頁至第93頁），惟劉淑惠就此已說明：當時想
      說過戶若順利完成，就不會有行使抵押權之問題，且當時
      祥義公司仍持續經營，就沒有去追蹤抵押權有無塗銷，後
      來已有塗銷等語（見本院卷三第85頁至第86頁），考量劉
      淑惠依契約約定，雖得因前述抵押權逾期未塗銷，而向劉
      炎宗主張應負違約責任，惟契約當事人如考量自身利益、
      衡估履約情事及締約者間之關係，未積極行使其債權上之
      權利，亦難以此推認系爭行為屬通謀虛偽意思表示。
　　⒎尤其依原告所提書狀，可認此抵押權已因非系爭不動產之
      其他擔保品於本院108年度司執字第82469號執行程序拍定
      ，所獲金額足以全額清償劉炎宗、林有、祥義公司對合作
      商銀之債務，以致該抵押權所擔保之債權全數因清償而消
      滅（見本院卷二第9頁），併觀系爭不動產於111年6月20
      日經本院查詢時，其所有人仍登記為劉淑惠，惟已無抵押
      權之記載（見本院卷三第27頁至第28頁），益徵劉淑惠縱
      未向劉炎宗主張違約責任，對其所獲權利並無實際影響，
      更不得以劉淑惠未行使其契約權利推論雙方全無締結買賣
      契約之真意。
　　⒏末查本院於110年10月5日至系爭不動產現場勘驗時，兩造
      已不爭執於劉淑惠取得系爭不動產所有權後，業由劉淑惠
      再為增建（見本院卷二第290頁），且附表編號2建物一樓
      目前僅置放閒置雜物，設有簡易廚房，二樓則已隔有數個
      居住空間，供外勞承租使用，有本院勘驗筆錄及現場照片
      在卷可查（見本院卷二第289頁至第325頁），劉淑惠亦稱
      目前系爭不動產已出租給其他公司，供該公司放置物品或
      出租作為外勞宿舍（見本院卷二第297頁、本院卷三第87
      頁），是依原告目前之舉證，難認系爭不動產目前仍有留
      予劉炎宗或祥義公司使用之情。
　　⒐依據上述，自劉淑惠已依系爭契約實際給付價金予劉炎宗
      ，劉炎宗亦已履行移轉、交付系爭不動產予劉淑惠使用收
      益，得認被告確實有買賣系爭不動產之真意，縱認被告間
      具有父女關係，惟如無其他確切事證足資證明情況下，尚
      不能僅因該等親屬關係，逕行推論渠等意圖以假買賣之方
      式進行計畫性脫產，是原告既無法證明被告間之行為屬通
      謀虛偽意思表示，難認其先前不爭執「系爭行為屬有效之
      事項」與事實不符，原告既未合法撤銷自認，本院不得為
      與其自認之事實相反之認定，系爭行為當認屬有效，劉淑
      惠亦有獲得系爭不動產之法律上原因，無須塗銷系爭登記
      ，從而，原告先位之訴為無理由。
　㈢原告行使撤銷權是否逾除斥期間？
　　⒈另按債務人所為之有償行為，於行為時明知有損害於債權
      人之權利者，以受益人於受益時亦知其情事者為限，債權
      人得聲請法院撤銷之。債權人依第2項之規定聲請法院撤
      銷時，得並聲請命受益人或轉得人回復原狀，但轉得人於
      轉得時不知有撤銷原因者，不在此限，民法第244條第2項
      、第4項定有明文。前條撤銷權，自債權人知有撤銷原因
      時起，1年間不行使而消滅，民法第245條前段亦有明文。
      該項法定期間為除斥期間，其時間經過時權利即告消滅。
      此項除斥期間有無經過，縱未經當事人主張或抗辯，法院
      亦應先為調查認定，以為判斷之依據。
    ⒉查系爭不動產是於108年5月17日登記於劉淑惠名下（見本
      院卷三第27頁至第28頁），而依地政電子謄本申請紀錄，
      原告於108年6月11日曾調閱系爭不動產之二類謄本（見本
      院卷一第303頁）並於108年6月27日起訴行使撤銷權（見
      審訴卷第11頁），未逾1年之除斥期間，堪予認定。
　㈣原告得否撤銷系爭行為？劉淑惠是否需塗銷系爭登記？
　　⒈按當事人主張有利於己之事實者，就其事實有舉證之責任
      。但法律別有規定，或依其情形顯失公平者，不在此限，
      民事訴訟法第277條亦有明定，再民事訴訟如係由原告主
      張權利者，應先由原告負舉證之責，若原告先不能舉證，
      以證實自己主張之事實為真實，則被告就其抗辯事實即令
      不能舉證，或其所舉證據尚有疵累，亦應駁回原告之請求
      。
　　⒉另是否有害及債權，以債務人行為時定之。故有害於債權
      之事實，須於行為時存在，苟債務人於行為時有其他足以
      清償債務之財產，縱日後其財產減少，仍不構成詐害行為
      ，債權人尚不得依上開法條規定請求法院撤銷其行為（最
      高法院103年度台上字第939號判決意旨參照）。再者，所
      謂受益人於受益時亦知其情事，係謂受益人明知債務人之
      行為足生損害於債權之結果。又受益人是否明知以受益時
      為準，苟受益人於受益時不知其情事，債權人不得行使撤
      銷權，是原告既欲依民法第244條第2項撤銷系爭行為，則
      其自當證明劉淑惠受益時明知劉炎宗之行為足生損害於原
      告債權之結果。
　　⒊原告雖主張劉淑惠於祥義公司任職，且為劉炎宗之女兒，
      應對劉炎宗所負債務知之甚詳，且劉炎宗108年5月所具之
      債務已達147,562,000元，竟仍將系爭不動產以800萬元出
      售予劉淑惠，劉淑惠應已確實知悉系爭行為將有害於原告
      之債權，然已為劉淑惠所否認，並辯稱當時祥義公司營運
      狀況均屬正常，且於系爭期間祥義公司仍正常還款，並不
      知悉系爭行為已損害原告之債權：
　　  ⑴經查，原告已陳報當時祥義公司於系爭期間（即自108年
        3月28日至108年5月17日），部分債務利息均正常還款
        中，部分債務之利息未至應繳日（見本院卷一第311頁
        ），且原告是於祥義公司借款到期無法清償後，始於10
        8年6月18日對祥義公司、劉炎宗、林有起訴，經本院以
        160號案受理，並有該案起訴狀可查（見160號案影卷第
        11頁至第17頁），是劉淑惠辯稱其不知系爭行為足生損
        害於原告之債權，難認與事理有悖。
　　　⑵況依不爭執事項㈦、㈧，得以知悉祥義公司於108年3月28
        日、同年5月17日對原告所負之總債務額分別為11,611,
        988【計算式；10,256,207元＋1,355,781元＝11,611,988
        元】、15,328,418元【計算式：13,972,637元＋1,355,7
        81元＝15,328,418元】，惟查劉炎宗於108年所受給付為
        470,851元、財產為21,175,220元，有其108年稅務電子
        閘門財產所得調件明細表在卷可查（見本院個資卷第21
        頁至第22頁），可認依劉炎宗於系爭行為時之個人財產
        ，已高於系爭期間其對原告之連帶保證債務總額，且劉
        淑惠亦有以800萬元實際買受系爭不動產，仍使劉炎宗
        獲有一定之對價，更難認劉淑惠可知悉此等買賣行為將
        有害於原告債權。
　　　⑶縱依聯徵中心查覆結果，劉炎宗於系爭期間尚負有其他
        債務，然均屬授信未逾期之狀態（見本院卷一第239頁
        至第251頁），且該等債務均特別註記有「負責人/連帶
        保證人或擔品提供兼連保人」，可認此等債務或可能有
        其他連帶保證人、或可能有提供擔保品，於原告未為進
        一步舉證之情況下，無從認定此部分債務將因系爭行為
        而有履行困難之情形。
　　　⑷且觀原告稱祥義公司於原告處設有三個帳戶，末五碼為0
        3367之備償帳戶於108年3月28日、5月17日尚均有2,000
        ,399元（見本院卷三第88頁），末五碼為70853之臺幣
        活存帳戶於108年3月28日、5月17日亦仍有45,608元、3
        ,217,487元（見本院卷三第111頁、第117頁），末五碼
        為40745之美金外幣帳戶之於108年3月28日、5月17日尚
        有美金86,197元、美金19,843元（見本院卷一第445頁
        ），另查就劉炎宗對原告所負之同筆債務，祥義公司尚
        有邀同林有為另一連帶保證人，考量林有於108年之給
        付為669,185元、財產為13,255,480元，有其108年稅務
        電子閘門財產所得調件明細表在卷可查（見本院卷三第
        129頁至第131頁），則綜合主債務人及所有連帶保證人
        之資產，更足以支付渠等對原告之債務，實難認劉淑惠
        可知系爭行為可能有害於原告債權。
　　　⑸是原告徒以系爭不動產移轉登記予劉淑惠後，借款到期
        無法清償，即主張劉淑惠於108年3月至5月就已知悉祥
        義公司財務狀況不佳，或以被告間具親屬關係，劉淑惠
        當然就得知悉劉炎宗之財務狀況，惟未提出其他立證以
        實其說，核此已與前開規定受益人於受益時當明知有損
        害於債權人權利之要件不符。是原告依民法第244條第2
        項規定請求撤銷系爭行為，並依民法第244條第4項請求
        劉淑惠塗銷系爭登記，自屬無據。
五、綜上所述，原告先位之訴主張系爭行為屬基於通謀虛偽意思
    表示所為，而請求確認系爭行為無效並請求劉淑惠塗銷系爭
    登記及回復登記至劉炎宗所有；以及備位之訴依民法第244
    條第2、4項規定，聲明求為撤銷被告間系爭行為，並命劉淑
    惠塗銷系爭登記及回復登記為劉炎宗所有，均無理由，應予
    駁回。
六、本件事證已臻明確，兩造其餘攻擊防禦方法及所提證據，經
    核與判決結果不生影響，不逐一論述，併此敘明。
七、訴訟費用負擔之依據：民事訴訟法第78條。
中　　華　　民　　國　　111 　年　　10　　月　　31　　日
                  民事第九庭法　官　葉晨暘
以上正本係照原本作成。　　　　　　　　　
如對本判決上訴，須於判決送達後20日內向本院提出上訴狀。如
委任律師提起上訴者，應一併繳納上訴審裁判費。
中　　華　　民　　國　　111 　年　　10　　月　　31　　日
                            書記官  吳良美 
 【附表】
附表編號一、土地部分            縣市 鄉鎮市區  段  小段 地號  面積  權利範圍  高雄市 大寮區  磚子 段  無 3259-4  166.00平方公尺  1分之1  附表編號二、建物部分            建號  基地坐落  建物門牌   房屋 層數  建築材料建物面積  權利範圍 高雄市○○區○○○段0000○號  高雄市○○區○○○段000000地號、3259-3地號、3259-4地號  高雄市○○區○○街00號   2層  ⑴、總面積701.43平方公尺⑵ ⑵、層次面積： ①、一層：347.05平方公尺 ②、二層：347.05平方公尺 ③、屋頂突出物：7.33平方公尺  全部 備註  一、本附表土地之登記狀態變革：①66年10月19日起至108年5月16日止：登記為劉炎宗所有（權利範圍全部）②108年5月17日起迄今：登記為劉淑惠所有（權利範圍全部） 二、本附表建物之登記狀態變革：①88年9月10日起至108年5月16日止：登記為劉炎宗所有（權利範圍全部）。②108年5月17日起迄今：登記為劉淑惠所有（權利範圍全部）。 三、卷證：審訴卷第87頁至第93頁。